福建金門地方法院民事判決　　　　　　　　93年度訴字第14號
原　　　告　丙○○○
訴訟代理人　丁○○
　　　　　　　　　　　　十樓ｃ.
　　　　　　己○○律師
被　　　告　金門縣政府
法定代理人　乙○○
被　　　告　金門縣地政局
法定代理人　戊○○
共　　　同
訴訟代理人　甲○○
　　　　　　庚○○
　　　　　　李志澄律師
上列當事人間確認土地所有權存在事件，本院於九十四年七月六
日言詞辯論終結，判決如下：
    主  文
原告之訴駁回。
訴訟費用由原告負擔。
    事  實
一、原告方面：
（一）聲明：
      先位聲明：
        ａ確認原告所有坐落於金門縣金寧鄉○○○○○段一一
          ０號土地其範圍包括附圖所示九三之一地號土地中Ａ
          ─Ｂ─Ｃ─Ｄ─Ｅ─Ｆ─Ｇ─Ｈ─Ｉ─Ｊ─Ａ內土地
          （下稱系爭土地）。
        ｂ被告等應將上揭土地之所有權登記與原告。
        ｃ訴訟費用由被告等連帶負擔。
      備位聲明：
        ａ請求將原告登記為附圖所示九三之一地號土地中Ａ─
          Ｂ─Ｃ─Ｄ─Ｅ─Ｆ─Ｇ─Ｈ─Ｉ─Ｊ─Ａ內部分之
          所有權人。
        ｂ訴訟費用由被告等連帶負擔。
（二）陳述：
      本案系爭土地與同段一一０號土地，本屬一完整之土地
        ，東至溪邊（即下堡溪），自清朝以來百來間均為原告
        家族所耕作使用。民國四十三年土地總登記時，原告正
        式取得所有權。五十六年土地重劃後，仍將系爭土地分
        配予原告所有，該土地仍係東到溪邊（但不含溪邊壟起
        部分即河堤部分），當時四至訂有界樁，土地範圍明確
        。被告等以原告所有之土地面積於五十六年土地重劃後
        ，僅餘一四八七平方公尺為由，於原告之土地靠近溪之
        東側釘立二界樁，並認二界樁內至溪邊之土地（即系爭
        土地）為無主土地，欲逕行公告，俟期滿無人異議後，
        將其登記為縣有土地。
      前揭土地（含系爭土地）係原告於四十三年，依據土地
        法第三十八條「土地總登記」之規定取得，依同法第四
        十三條之規定「依本法所為之登記，有絕對之效力。」
        ；然五十六年時，政府實施土地重劃，既將上開土地劃
        歸原告所有，不得違反土地法第四十三條之規定，且依
        最高法院二十一年上字第一０一０號判例中之規定，不
        得以行政命令否定人民之所有權。被告逕行測量前揭土
        地，其計算結果所得之土地面積雖有減少，但純係數學
        計算之結果，不應影響原告對前揭土地之所有權，故原
        告依民法第七六七條之規定，請求排除其侵害。
      被告主張水道於六十七年整建時曾東移，以致佔用九四
        之二、九四之三、九四之四地號部分土地，惟依測量可
        知，地政局此次測量原有水道與現有水道位移達九公尺
        ，如此大幅之位移，何以九四之二號等三筆土地所有人
        全然不知，迄至八十九年土地重測後，才發現土地遭佔
        用之情形？可知水道自始未曾位移，而係地籍圖之製作
        與相關作業不精確所造成，導致五十六年重劃後之地籍
        圖及土地面積等資料錯誤，依錯誤之地籍圖進行重測，
        當然無法符合事實上之現況；加以重測時未落實指界程
        序，以致出現九三之一地號無主土地，而使九四之二、
        九四之三及九四之四地號土地所有人誤認其土地遭佔用
        。
      被告主張水道曾於五十六年及六十七年進行整建，則水
        道究竟係五十六年重劃前即已位移，或六十七年整建時
        時才發生位移，被告未盡舉證責任。有可能水道於五十
        六年重劃前已位移，並依據位移後之現狀做土地之分配
        。原告所有之土地不應以五十六年重劃後計算所得面積
        大小為判斷依據。五十六年重劃時，一般人民對於重劃
        後取得之土地面積無計算能力，僅能就所取得土地之現
        狀來承受所有權，認定之方式係以四至界樁位置為準，
        至於重劃後實際面積大小並無概念；而重劃前與重劃後
        之界樁無差異，東側仍至溪邊。八十九年土地重測時，
        被告以原告所有之土地面積於五十六年重劃後，僅餘一
        四八七平方公尺為由，認定系爭土地是無主地。被告主
        張之理由為五十六年土地重劃後，因溪床自然變遷與及
        重劃整建等原因，原告之土地不再與溪為鄰，五十六年
        地籍圖上臨溪之細長部分為無主土地。但原告每日在土
        地上耕作，並未發現溪床位移而生之無主土地。如該地
        籍圖上細長部分確為溪床位移而生之無主土地，被告應
        於當時即標地號而登記為縣有土地，並更改界樁位置；
        惟被告並未為以上行為，足證該地籍圖上之細長部分應
        為河堤，而非可供栽作利用之土地。從地籍圖而論，五
        十六年地籍圖之鄰溪的細長部分與八十九年地籍圖之本
        案系爭土地非如被告之主張具有同一性。換言之，原告
        之土地範圍於五十六年重劃後，仍與溪為鄰。
      五十六年地籍圖錯誤百出，一一０地號土地之東側界址
        及八十九年地籍圖上東側界址亦不相同。如八十九年之
        土地重測未變更一一０地號土地之界址，其於地籍圖上
        產生誤差之唯一理由為五十六年地籍圖確曾發生錯誤，
        則依據該地籍圖所產生之相關資料，甚或當時之測量技
        術均無法令原告信服，不得作為判斷水道是否位移之依
        據。八十九年重測時，被告主張原告曾到場指界、認定
        並蓋章，亦提出經原告用印之「金門縣金寧鄉區地籍圖
        量測地籍調查表」為證；但查，原告當時臥病在醫院，
        不可能到場指界，自不受重新實施地籍測量結果之拘束
        。
      備位聲明部分：如被告之主張，重劃後下堡溪於六十七
        年整建時，向東側偏移，造成對岸翁文明之土地為溝渠
        佔用，及系爭土地為原來水道所在位置，則該系爭土地
        自六十七年生成時即為未經登記之土地，依民法第七百
        七十條之規定，原告基於善意無過失占有系爭土地至八
        十九年止，已逾十年，得向金門縣政府登記為所有權人
        。
（三）證據：提出北二三劃測段一一０地號土地登記謄本、原告
      之住院診斷證明書、五十六年重劃前後地籍圖、現況地籍
      套繪圖、證人翁金章、翁壬癸、翁明貴。
二、被告金門縣政府方面：
（一）聲明：原告之訴駁回；訴訟費用由原告負擔。
（二）陳述：
      本件原告所有一一０地號土地於五十六年實施土地重劃
        ，依當時有效之「土地重劃辦法」第二十條規定，自分
        配決定之日起，重劃分配之土地已視為原有之土地，並
        已確定。又系爭一一０地號土地於八十九年間辦理重測
        ，依土地法第四十六條之一至第四十六條之三之規定，
        原告亦不得請求變更，業經臺北高等行政法院以九十一
        年度訴字第一二九三號判決及最高行政法院九十三年度
        裁字第九八七號裁判確定，對原告自有拘束力。原告不
        得用以前述重劃或重測前之地界再行主張。
      系爭九十三之一地號土地，仍屬未登記之土地，原告未
        取得所有權，被告金門縣政府亦未登記取得所有權，被
        告金門縣政府未對系爭九三之一地號土地本於所有權人
        之地位為處分或主張，無從為所有權之移轉登記。且民
        法第七百七十條之規定，並非使所有人負擔義務，故訴
        請原所有人協同辦理所有權之登記非法之所許，有最高
        法院七十年度台上字第三八一號判決可參。
      原告對系爭土地，事實上並無占有使用之情形；縱曾占
        有使用，依土地法第五十四條、第六十條規定，亦應於
        登記期間內提出異議，始能合法取得權利，在未聲請登
        記取得所有權之前，僅有登記請求權，並非所有人，不
        得本於所有權人之地位主張權利。本件原告所主張之系
        爭土地其總登記期間已過去，現亦非「登記期間」，如
        原告有「占有權利」，亦早已消滅；從而原告以時效取
        得為由，並以民法第七百六十五條、第七百六十七條及
        土地法第四十三條據為主張，並不可採。
      原告之一一０地號土地之界址及範圍應以五十六年重劃
        及八十九年重測後之結果為準；且八十九年之重測結果
        ，已修正五十六年之重劃圖，原告不得再行主張。證人
        翁金章、翁壬癸、翁明貴證言不一，且均以目視觀察之
        經驗為陳述，並不足以作為性質上須為精密測量之認定
        依據。現有溪流之位置與四十三年地籍圖之位置並不相
        符，原告主張溪流位置沒有改變云云，顯無可採；原告
        之一一０地號土地於五十六年重劃後已不再鄰溪，其主
        張無理由。
（三）證據：「直轄市縣（市）不動產糾紛調處委員會設置及調
      處辦法」、原告原有土地與新劃配土地對照清冊、「金門
      縣未登記土地辦理測量登記作業自治條例」及「農地重劃
      條例」部分條文、監察院調查意見、中央公路環島北路農
      地重劃計畫書、金門防衛司令部政務委員會（五五）會正
      字第六九二號令、環島北路二三工區農地重劃區地籍複測
      量後地籍調查校正處理報告表、金門縣「金寧鄉○○○○
      ○段土地地籍圖重測結果清冊」、重測後地籍圖、重測後
      土地登記簿謄本、金門縣政府八十九年九月四日（八九）
      府地字第八九三七九八四號函暨公告文、金門縣政府八十
      九年九月四日（八九）府地字第八九三七九八三號地籍圖
      重測土地標示變更結果通知書暨收受回執影本、重測地籍
      調查表、重測地籍調查通知書。
三、被告金門縣地政局部分：
（一）聲明：原告之訴駁回；訴訟費用由原告負擔。
（二）陳述：
      由金門縣投資辦理之農地重劃後未登記土地所有權為縣
        有土地，原告不應以被告金門縣地政局訴訟相對人。
      被告就系爭土地無處分權能，故無實施訴訟之權能，不
        具當事人適格。
（三）證據：引用金門縣政府提出之證據。
四、本院依職權調閱臺北高等行政法院九十一年度訴字第一二九
    三號判決及最高行政法院九十三年度裁字第九八七號裁定；
    並囑託金門縣地政局鑑測。
    理  由
一、兩造不爭執之事實
（一）一一０地號土地係原告於四十三年辦理總登記時取得所有
      權，原地號為寧字二一八五五號，五十六年重劃後改為北
      二三劃段一一０號，八十九年重測後之地號為北二三劃測
      段一一０號（並因分割增加北二三劃測段一一０之一號）
      。
（二）對於五十六年重劃時當時有效之土地重劃辦法第二十條之
      效力。
二、兩造之爭點
（一）八十九年重測時，原告有無到場指界？對於重測之結果，
      原告可否再行爭執？
（二）原告所有之一一０地號土地於五十六年重劃後之範圍是否
      包括系爭土地？亦即五十六年重劃後東側之經界位置是否
      為附圖上所示之Ｃ─Ｄ─Ｅ─Ｆ─Ｇ─Ｈ─Ｉ─Ｊ？
（三）如原告所有之一一０地號土地之東側經界位置是附圖上所
      示之Ａ─Ｂ，就系爭土地可否主張時效取得，而請求登記
      為所有人？
三、本院之判斷：
（一）原告對於重測後之結果可再行爭執。
      按依土地法第四十六條之一至第四十六條之三之規定所為
      地籍圖重測，純為地政機關基於職權提供土地測量技術上
      之服務，將人民原有土地所有權範圍，利用地籍調查及測
      量等方法，將其完整正確反映於地籍圖，初無增減人民私
      權之效力。故縱令相鄰土地所有權人於重新實施地籍測量
      時，均於地政機關通知之期限內到場指界，毫無爭議，地
      政機關依照規定，已依其共同指定之界址重新實施地籍測
      量。則於測量結果公告期間內即令土地所有權人以指界錯
      誤為由，提出異議，測量結果於該公告期間屆滿後即行確
      定，地政機關應據以辦理土地標示變更登記。惟有爭執之
      土地所有權人尚得依法提起民事訴訟請求解決，法院應就
      兩造之爭執，依調查證據之結果予以認定，不得以原先指
      界有誤，訴請另定界址為顯無理由，為其敗訴之判決；有
      大法官會議釋字第三七四號解釋可循；故不論原告於八十
      九年重測時是否曾到場指界，原告均可再行提起民事訴訟
      。
（二）本件認定事實之依據應為五十六年重劃後之地籍圖。
      依四十三年之地籍圖所示，原告所有前寧字二一八五五號
      土地，形狀接近三角形，但五十六年重劃形狀則為梯形，
      二者顯然不同；且依當時有效之土地重劃辦法第二十條規
      定：「土地重劃後，重行分配於土地所有權人之土地，除
      另有規定外，自分配決定之日起，視為其原有土地。」兩
      造對該條之效力亦不爭執，且經行政訴訟確認其效力在案
      ，有臺北高等行政法院九十一年度訴字第一二九三號判決
      及最高行政法院九十三年度裁字第九八七號裁定資料各一
      份附卷可證；故本院據以認定本件事實之依據應為五十六
      年重劃後之地籍圖。
（三）一一０地號土地東側之正確經界應為附圖所示之Ａ─Ｂ。
      依五十六年地籍圖所示，原告所有一一０號土地與水道（
      即下堡溪）對岸之九四之二、九四之三、九四之四地號土
      地不同，未緊鄰下堡溪；亦即原告所有之土地與下堡溪中
      間有一寬約二公尺之未登錄土地（地籍圖上長約０‧一公
      分，比例尺為１：２０００）。再者，本院於九十四年四
      月二十七日囑託被告金門縣地政局鑑測，會同兩造到場指
      界測量結果，如依原告所指土地的位置，其土地北側經界
      寬為五一‧九二公尺（即附圖之Ｍ─Ｊ），南側經界寬為
      二一‧八三公尺（即附圖之Ｌ─Ｃ）；但依五十六年之地
      籍圖套繪測量，北側經界寬為四二‧五Ｏ公尺（即附圖Ｍ
      ─Ａ），南側經界寬為一四‧九０公尺（即附圖Ｌ─Ｋ）
      ；對照原五十六年重劃後之地籍圖，原告所有之土地北、
      南二經界在圖上各長約二一公分及七公分（比例尺為１：
      ２０００），顯見依九十四年四月二十七日原告至實地之
      指界位置與地籍圖所示相差懸殊；故應以套繪後之Ｍ─Ｌ
      ─Ｋ─Ａ─Ｍ為原告五十六年重劃後實際分配之土地才相
      符。後為將土地更完整正確反映於地籍圖，原告之土地於
      八十九年由被告金門縣地政局實施重測，重新標定南側之
      界樁在Ｌ、Ｂ二點，故本院認定原告之一一０地號土地東
      側之經界應附圖上之Ａ─Ｂ，而非原告所指之Ｃ─Ｄ─Ｅ
      ─Ｆ─Ｇ─Ｈ─Ｉ─Ｊ。
（四）原告不能主張時效取得，請求登記為所有人。
      原告主張五十六年重劃後下堡溪已產生位移，即目前所
        在之位置；被告則否認原告之主張，認應於係六十七年
        金門縣政府整建下堡溪時，未按原有水道現況施建，而
        致闢建水道時向右（即東側）偏移所造成；惟原告所有
        之土地與下堡溪之間存有未登錄之土地，有五十六年重
        劃後之地籍圖可證；不論原告之主張是否可採，依被告
        所自認之事實，原告至少自六十七年之後，已二十年間
        和平繼續占有他人未登記之不動產二十年以上。
      原告占有之土地中，即附圖藍線部分，係下堡溪原有之
        水道，依土地法第十四條第一項第四款之規定，城鎮區
        ○○○道湖澤及其沿岸一定限度內之土地不得為私有；
        故不適用時效取得之規定。（最高法院八十九年台上字
        第九四九號判例參見）。
      就下堡溪原有水道與一一０號土地之間未登記之土地，
        依原告之備位聲明，係請求登記為所有人；惟查，符合
        時效取得之要件者，性質上係由一方單獨聲請地政機關
        為所有權之登記，並無所謂登記義務人之存在，亦無從
        以原所有人為被告，訴由法院逕行判決予以准許，此就
        所有權取得時效之第一要件須以所有之意思，於他人未
        登記之不動產上而占有，暨依土地法第五十四條規定旨
        趣參互推之，實至明膫，有最高法院六十八年台上字第
        一五八四號判例可參；故原告請求本院判決原告登記為
        所有人，與法不符。
四、綜上所述，原告先位聲明請求確認系爭土地之所有權存在，
    及備位聲請請求登記為系爭土地所有人，為無理由，應予駁
    回。
五、本件法律關係已臻明確，兩造其餘攻擊防禦方法，於判決結
    果無影響，爰不一一加以論列，附此敘明。
六、結論：原告之訴為無理由，依民事訴訟法第七十八條，判決
    如主文。
中　　華　　民　　國　　94　　年　　7 　　月　　27　　日
                  民事庭  法　官　施慶鴻
上正本係照原本作成。
如對本判決上訴，須於判決送達後20日內向本院提出上訴狀。
中　　華　　民　　國　　94　　年　　7 　　月　　27　　日
              　　　　　　書記官　楊靜秋
